臺灣高等法院臺南分院刑事判決　　　　九十年度上訴字第九三四號　Ａ
　　　上　訴　人　臺灣雲林地
　　　上　訴　人
　　　即　被　告　卯　○　○
　　　共　　　同
　　　選任辯護人　陳　雲　進
　　　被　　　告　Ｋ　○　○
右上訴人因被告詐欺等案件，不服臺灣雲林地方法院八十九年度訴字第一號中華民
國九十年五月十八日第一審判決（起訴案號：臺灣雲林地方法院檢察署八十八年度偵
字第三０四八、四五一八號），提起上訴，本院判決如左：
      主      文
原判決撤銷。
卯○○共同連續行使偽造私文書，足以生損害於他人，處有期徒刑伍年陸月。
宇○○共同連續行使偽造私文書，足以生損害於他人，處有期徒刑肆年陸月。
Ｋ○○共同連續行使偽造私文書，足以生損害於他人，處有期徒刑貳年，緩刑肆年。
      事      實
一、卯○○、張王玉裕（通緝中）、宇○○（原名張哲浩）、Ｋ○○等四人為公婆子
    媳關係，同住雲林縣土庫鎮○○里○○路七十八號，因卯○○一家人投資台中市
    房地產失利，又投資開設安親班損失數百萬元，經濟陷於困境。卯○○、張王玉
    裕、宇○○、Ｋ○○明知渠等已無經濟來源支付會款，竟共同基於冒用互助會員
    名義、偽造標單、冒標會款之意圖為自己不法所有之概括犯意聯絡，自民國（下
    同）八十六年七月起，由卯○○擔任會首，並以張王玉裕、宇○○、Ｋ○○，張
    為信（宇○○之子）、張為祈（宇○○之子）、張郁婷（宇○○之女）、張秀美
    （卯○○之妹）、張吉辰（卯○○之弟）、乙○○（卯○○之連襟）、黃文治等
    人頭虛增會員，另在附表第六會虛增黃○○一會，籌組如附表之二十二組互助會
    ，每會會款為新台幣（下同）一萬元或二萬元，投標地點在卯○○上開家中，由
    張王玉裕、Ｋ○○、宇○○主持開標，並連續於附表二十二組互助會各會之首次
    開標日及其後數日內，向其他會員（扣除虛列之會員外）收取第一次會錢（即俗
    稱會頭錢，時間、會員姓名、金額均詳各附表），使各會員陷於錯誤而如數交付
    。又於附表之時間內，連續冒用會員張王遠等人名義偽造標單，冒標互助會；或
    以人頭名義標下互助會，得標後再向其他會員謊稱有人得標而使其他會員陷於錯
    誤而如數將會錢交付之，足生損害於被冒名人頭及真正參與互助會之會員（被冒
    名會員及人頭之姓名、日期、標息、詐得金額，均詳如附表所示）。共詐得三千
    四百八十三萬三千八百元，嗣於八十八年五月間宣布倒會，會員們始知受騙。
二、案經午○○、Ｆ○○、辛○○、Ｄ○○告訴及雲林縣調查站函送臺灣雲林地方法
    院檢察署檢察官偵查起訴。
      理      由
一、訊之上訴人即被告卯○○對於前揭冒標會錢等之犯罪事實坦承不諱，上訴人即被
    告宇○○、Ｋ○○雖坦承曾經協助開標以及收取會款，但矢口否認有何詐欺犯行
    ，並辯稱：全部都是卯○○一人所為，伊等完全不知情云云。
二、然查被告等虛列人頭為會員，標取會款及冒用會員名義標取會款之犯罪事實，除
    被告卯○○坦白承認以外，並經告訴人午○○、Ｆ○○、辛○○、Ｄ○○等人，
    以及被害人丁○○、癸○○、子○○、宙○、亥○○、黃○○、Ｌ○○、戌○○
    、寅○○、丑○○、巳○○、張金珠、Ａ○○、Ｊ○○、戊○○○、丙○○、Ｃ
    ○○、Ｍ○○、Ｅ○○、壬○○、地○○、甲○○、Ｂ○○、Ｇ○○、申○○、
    酉○○、Ｉ○○、天○○、玄○○、Ｎ○○、未○○、辰○○、林張金葉、張賴
    秀鴦、張玉鳳等人，在原審及雲林縣調查站之調查中指訴綦詳，且亦均指稱被告
    三人分別擔任協助開標及收取會款，此亦經被告宇○○、Ｋ○○所承認（詳後述
    ），並有互助會單及互助會簿各二十二份，被告卯○○在協調會之認諾積欠會款
    清單等附卷可稽。且酉○○、丙○○、未○○、林張金葉、Ｄ○○等人均指稱：
    卯○○等人都是先準備假標單，如果有到場人得標，張王玉裕與Ｋ○○就從抽屜
    或地上拿出標單，說是有人以更高利息得標，甚至還有得標人要走了，張王玉裕
    還跑出來攔截說有人出更高價得標，再拿出新標單等語（原審九十年三月二十三
    日、九十年四月二十五日、四月二十七日訊問筆錄）。被告以人頭標取會款，及
    冒用會員名義，偽造標單標取會款之事實，至為明確。
三、另被告卯○○、宇○○、Ｋ○○以及在逃之張王玉裕，確有偽造文書及詐欺會款
    之犯意聯絡與行為分擔析述如左：
（一）被告宇○○在原審調查中已經坦承：「很久以來就有冒標的情形，平常標單都
      是我父母拿出來的。」（原審八十九年十月十八日訊問筆錄），又附表一、五
      、十、十一、二十二合會會單是被告宇○○所寫，附表二十合會會單是卯○○
      所寫，其餘會單都是Ｋ○○所寫，業經被告宇○○、Ｋ○○坦白不諱（原審八
      十九年十一月一日訊問筆錄），被告宇○○、Ｋ○○雖辯稱都是受卯○○指示
      填寫會單，代收會款及開標事宜，但是虛增會員之人頭張為信、張為祈、張郁
      婷為宇○○與Ｋ○○夫妻之子女，該三名子女有無參與合會，被告宇○○與Ｋ
      ○○不可能不知情。又被告張王玉裕識字有限，只會寫簡單之字，業經被告宇
      ○○供承在卷（原審八十九年十一月二十九日訊問筆錄），而卯○○為一位六
      十多歲老翁，僅憑卯○○一人之力，如何能在二年時間內連續召集二十二組互
      助會，詐欺會款三千餘萬元？
（二）如附表一互助會只剩二會就將結束，但仍有八名會員活會；附表四互助會進行
      到只剩二會就將結束，但卻有十名會員活會；附表六互助會，進行到只剩下一
      會就結束，卻尚有七名會員活會。而被告宇○○、Ｋ○○向多名活會會員收款
      時，各會員都以為自己是最後一、二會，必加詢問自己可收尾會之細節。諸如
      此類重大矛盾情形，被告宇○○、Ｋ○○既經手收取會款，如何諉為不知？
（三）被告宇○○自承於八十二、三年間斷斷續續擔任汽車教練，收入並不固定，又
      曾經當過診所助理，每月收入二萬一千元，八十六、七年間在自家開安親班，
      一個月淨賺二萬多，收入不多，平常沒有積蓄，全家七口人是以卯○○在土庫
      鎮公所任職之每月二萬多薪水為固定來源（原審八十九年十月十八日、九十年
      四月四日訊問筆錄），被告Ｋ○○陳稱曾經短暫在外上班擔任會計，收入一萬
      七、八千元（原審八十九年十月十八日訊問筆錄）。被告宇○○沒有固定工作
      ，又無一技之長，有時失業在家，而Ｋ○○短暫工作，收入微薄，要撫養三個
      幼子，家中人口眾多，食指浩繁，衡情應該非常節儉過日。但是經查被告宇○
      ○卻買賣股票二百多萬元，此有宇○○在大府城證券公司全部往來明細在卷足
      憑。被告宇○○亦承認資金來源部分是父親卯○○的互助會款（原審八十九年
      十月十八日訊問筆錄）。而被告卯○○坦承標會動機是因為八十二年間花了聘
      金四十八萬元給張顯榮娶妻；八十一年間花了七百五十萬元，在台中買二棟房
      子各登記在二個兒子名下，後來因房地產不景氣被套牢；又因在自家搭蓋三樓
      ，經營安親班及買交通車，花了三百多萬元，但後來安親班卻經營不善倒閉，
      以及其他生活花費所需等語（原審九十年四月二十七日訊問筆錄）。顯見被告
      卯○○、宇○○、Ｋ○○明知自己無力償還會款，以會養會，終至倒會多達二
      十二組，受害者多達百人。被告宇○○、Ｋ○○推諉都是卯○○一人所為云云
      ，顯屬卸責之詞，無足採信
（四）綜上所述，被告卯○○、宇○○、Ｋ○○偽造標單及詐欺之犯行，事證明確，
      已可認定。
四、依告訴人所提與被告核對後之會單（詳偵卷六二頁至七六頁）記載（被告卯○○
    於本院亦供承上開會單係經伊與告訴人核對），附表一編號２會員庚○○、編號
    ４碧珠；附表五編號２張美華、編號７、編號８Ｈ○○；附表八編號５己○○等
    標會部係屬冒名標會。被告等共同詐取會款合計三千四百八十三萬三千八百元（
    詳附表所載）。
五、按民間互助會之習慣，會員書寫之標單通常僅書寫姓名及金額而已，其為其內容
    係表示何一會員參與競標及標息，應屬刑法第二百二十條之準私文書。核被告等
    冒用會員名義，偽造標單，並提出參與競標標取會款已達行使之程度，核其等所
    為係犯刑法第二百十六條、第二百十條之行使偽造準私文書罪，其向會員詐取會
    錢另犯同法第三百三十九條第一項詐欺罪。被告卯○○、宇○○、Ｋ○○、張王
    玉裕四人就行使偽造準私文書及詐欺罪，有犯意聯絡與行為分擔，均為共同正犯
    。被告等偽造會員署名於標單上，乃偽造準私文書之一部行為；又偽造準私文書
    之低度行為為行使準私文書之高度行為所吸收，均不另論罪。被告每冒標或利用
    人頭標一次會後，同時向其他會員收取會款之詐欺行為，為想像競合犯，應從一
    重處斷。其先後多次行使偽造準私文書及詐欺犯行，時間緊接，罪名與犯罪構成
    要件相同，顯係基於概括犯意反覆為之，均依連續犯規定論以一罪，並加重其刑
    。又連續行使偽造準私文書，意在連續詐欺，二罪間有方法目的之牽連關係，為
    牽連犯，應從較重之連續行使偽造準私文書處斷。
六、原審予以論罪科刑固非無見，惟查被告每冒標或利用人頭標一次會後，同時向其
    他會員收取會款之詐欺行為，為想像競合犯，應從一重處斷，原判決認屬多數詐
    欺行為，非想像競合犯，其法律上之意見容有未洽。公訴人循告訴人Ｆ○○聲請
    ，其上訴意旨謂尚有共犯，應併追查，且原審對被告量刑過輕云云。然依告訴
    人及被告所述，除起訴之被告外，並無證據認尚有共犯，而原審量刑並無過輕情
    事。被告上訴意旨猶執前詞，否認犯罪，雖均不足採，惟原判決既有可議，自應
    由本院將原判決撤銷改判。爰審酌被告三人均無犯罪前科，素行尚佳，詐欺金額
    高達三千餘萬元，所生損害鉅大。且宇○○、卯○○犯罪後即逃亡藏匿多時，毫
    無解決問題誠意，犯後態度等一切情狀，分別量處如主文所示之刑，以資懲儆。
    查被告Ｋ○○未曾受有期徒刑以上刑之宣告，有臺灣高等法院被告全國刑案資料
    查註紀錄表一紙在卷可稽，本院認其經此教訓後，當益知警惕，應無再犯之虞，
    並有幼子三名亟待照顧，本院認其所宣告之刑，以暫不執行為適當，併予宣告緩
    刑四年，以勵自新。偽造之如附表中冒名部分之標單，為犯罪所用工具，惟開標
    後均已丟棄，為被告等供承在卷，爰不併為沒收之宣告。
據上論斷，應依刑事訴訟法第三百六十九條第一項前段、第三百六十四條、第二百九
十九條第一項前段、刑法第二十八條、第五十六條、第二百十六條、第二百二十條第
一項、第二百十條、第三百三十九條第一項、第五十五條、第七十四條第一款、罰金
罰鍰提高標準條例第一條前段，判決如主文。
本案經檢察官王碧霞到庭執行職務。
中    華    民    國      九十一      年      三      月      二十八    日
                                  臺灣高等法院臺南分院刑事第二庭
                                      審判長法官  游    明    仁
                                            法官  陳    清    溪
                                            法官  蘇    重    信
右正本證明與原本無異。
如不服本判決，應於判決送達後十日內向本院提出上訴狀，其未敘述理由者並應於提
出上訴狀後十日內向本院補提理由書（應附繕本)。
                      法院書記官  李    珍    鳳
中    華    民    國      九十一      年      三      月      二十九    日
